【裁判字號】    97,上易,909
【裁判日期】    970708
【裁判案由】    詐欺等
【裁判全文】
臺灣高等法院臺中分院刑事判決         97年度上易字第909號
上  訴  人  臺灣臺中地方法院檢察署檢察官
被      告  甲○○
上列上訴人因詐欺等案件，不服臺灣臺中地方法院中華民國97年
3月27日第一審判決（96年度易字第4848號，起訴案號：臺灣臺
中地方法院檢察署96年度偵續字第83號），提起上訴，本院判決
如下：
    主  文
上訴駁回。
    理  由
一、公訴意旨略以：被告甲○○意圖為自己不法之所有，於民國
    95年8月3日16時許， 駕駛車牌號碼MO-0232號自用小客車，
    至臺中縣神岡鄉○○路1130號通洲加油站加油，明知無意付
    款，仍向現場加油人員李宗明佯稱：前開車輛欲加新臺幣（
    下同）300元之汽油， 使李宗明陷於錯誤而為該車輛加油，
    迄於加油表跳至239元之際 ，甲○○竟不待工作人員收回油
    槍及收款，即發動車輛欲逃離現場，致使通洲加油站之油槍
    、緊急閥、脫離器、電磁閥等物品因遭強力拉扯而倒塌、損
    壞致不堪使用（毀損部分業經原審判決公訴不受理確定）。
    嗣該加油站站長丙○○出面阻擋甲○○所駕駛之前開車輛，
    始查知上情，因認被告涉犯刑法第339條第1項詐欺取財罪嫌
    。
二、按犯罪事實應依證據認定之，無證據不得認定犯罪事實；不
    能證明被告犯罪者，應諭知無罪之判決，刑事訴訟法第154
    條第2項、第301條第1項分別定有明文 。又認定不利於被告
    之事實，需依積極證據，茍積極證據不足為不利於被告事實
    之認定時，即應為有利於被告之認定，更不必有何有利之證
    據。次按，刑事訴訟上證明之資料，無論其為直接證據或間
    接證據，均須達於通常一般人均不致於有所懷疑，而得確信
    其為真實之程度，始得據為有罪之認定，若其關於被告是否
    犯罪之證明未能達此程度，而有合理性懷疑之存在，致使無
    從形成有罪之確信，根據「罪證有疑，利於被告」之證據法
    則，即不得遽為不利被告之認定（最高法院76年臺上字第49
    86號、32年度上字67號判例意旨參照）。
三、公訴人認被告涉犯詐欺取財罪嫌，無非以告訴人即通洲加油
    站站長丙○○之指訴、證人即該加油站人員李宗明、陳慧
    之證述、扣案之發票、現場照片4張等為其論據 。訊據被告
    固坦承於上開時間駕車至通洲加油站加油，惟堅決否認有何
    詐欺取財犯行，辯稱：伊車子的加油孔在右邊，去加油時，
    即先透過坐於副駕駛座之同事陳敏木拿1000元給加油員，加
    油員就幫伊加油，在加油的時候，加油員找700元給伊同事
    ，伊同事再交給伊，當時加油員沒有把發票給伊，那時候想
    沒有發票無所謂，以為加完油了，就把車子開走，是聽到有
    加油器倒下並有人叫伊停車，伊才將車停下來等語。經查：
(一)、證人陳敏木於原審證稱：95年8月3日下午4點多 ，伊乘坐被
    告的車子到通洲加油站加油，被告在加油過程中沒有下車，
    被告停車以後，他拿1000元給伊說要加300元的油 ，伊將錢
    及加油蓋的鑰匙交給加油員 ，伊跟加油員說要加300元的油
    ，過一會兒，加油員拿700元過來 ，被告以為已經加油完畢
    ，所以就將車子開走，後來有人在喊，被告就趕快停車等語
     （見原審97年1月31日審理筆錄），核與被告前開所述事發
    當時之情節相符。
(二)、證人李宗明即當日為被告加油之加油員於偵查中證稱：當日
    伊等喊叫被告停下來，被告就停下來，並沒有逃離現場等語
    ，告訴人即通洲加油站站長丙○○亦於原審陳稱：後來加油
    站的人員有報警，神岡派出所的警察有前來處理等語（見原
    審97年1月31日審理筆錄）， 與證人陳敏木前開所證相符，
    果若被告有意詐騙加油，於得逞後自應駕車加速逃逸，豈有
    可能於加油員喊叫停車時，伊即馬上停車並待警方前來處理
    ？
(三)、證人陳慧即通洲加油站副站長於偵查中證稱：伊當時跟被
    告抄個人資料，他加油的油資還沒有付，伊到加油機看才知
    道他加了239元，抄資料的同時跟他要1000元， 後來伊就將
    錢拿給工讀生找錢等語（見96年度偵續字第83號偵查卷第19
    頁），顯見被告當時並非無資力支付油資，被告既有資力足
    以支付油資 ，實無為區區239元之油資而為詐騙並損壞加油
    設備之必要。
(四)、證人李宗明雖於偵查及原審證稱，被告未於加油前交付1000
    元等語；證人陳慧於偵查中證稱，被告係於加油箱倒了之
    後，才交付1000元等語，與被告及證人陳敏木上開所述：被
    告係於加油前交付1000元等語不符。然查，通洲加油站站長
    丙○○於本院證稱：「當時我們只是跟警察說加油機被拉倒
    了，建議警察是否要製作筆錄、查扣證件。（問：當時有無
    跟警察說被告故意加油不付錢？）沒有這樣講。（問：通洲
    加油站是否每個島均有監視祿影？）有的。（問：本案的監
    視錄影帶為何未提出？）已經被覆蓋了。（問：錄影帶多久
    會覆蓋？）約二、三個月。（問：當天發生本案時，糾紛有
    現場解決否？）被告說會賠償我，但是還沒有賠償。被告拖
    延太久了，我們回頭要去找錄影帶時，已經被覆蓋掉了。（
    問：你們知道要保留證據，為何會讓錄影帶覆蓋掉？）我們
    一個月後找被告，被告的太太也說要處理，但是都沒有處理
    。（提示台中縣警察局豐原分局97年6月11日函 ，問：有何
    意見？）無意見。（問：僱用的加油員有無教育如何收款、
    找錢？）有教育他們標準程流。（問：有無交代加油員要等
    加完油才找錢，不可以還沒加完油就先找錢？）這點我們沒
    有明講。但通常我們有一些標準作業流程，但有些工讀生可
    能調皮。（問：加油員還沒加完油就先找錢，有無可能發生
    ？）有可能」等語（本院卷第34頁）。而查，告訴人於提出
    告訴時，即有提供當時由錄影帶翻拍之照片， 有照片4張存
    卷可證，顯見通洲加油站之錄影設備確有錄下當時之畫面，
    本件被告上開行為，導致加油設備嚴重損壞，雙方當時亦未
    談妥和解條件，通洲加油站竟未將本件案發當時之監視錄影
    畫面留存，此實與常情有違，而經本院函詢臺中縣警察局豐
    原分局，有關本案派員前往處理之情形，據回覆「警員紀榮
    裕到達通洲加油站，現場瞭解，甲○○駕MO-0232號自小客
    前往加油，停車後告知加油工加油金額並將錢交給加油工，
    加油工將加油槍放入自小客油箱口並開始加油，同時將找的
    錢交給姚某，姚某以為已加完油，將車往前行駛，結果拉倒
    加油機並拉斷加油管線。現場經照相並紀錄經過，在詢問雙
    方當事人（加油站負責人丙○○，均表示該糾紛要自行處理
    ）後返所。」有該分局97年6月11日函示附卷可稽，顯見當
    時警員前往現場處理後之瞭解，與被告所辯完全相符，證人
    丙○○對此亦無意見，被告所辯自足採信，參以本件告訴人
    除提出毀損告訴外，另有詐欺之告訴，有刑事告訴狀可參，
    而其內容即以被告不待付款即駛離為其告訴內容，證人李宗
    明、陳慧均為告訴人之職員，所證自有附和告訴人指訴之
    虞，且當時既有警員到場處理，詐欺取財又屬公訴罪，當時
    又為告訴人報警，若被告確有詐欺取財犯行，告訴人何以不
    當場向警員言明此事？此亦有疑，是證人李宗明、陳慧此
    部分所證尚難採信，本院認無法採為不利被告之認定。
四、原審以檢察官所舉之證據，尚不足以證明被告確有詐欺取財
    犯行，此外復查無其他積極證據足認被告確有上開犯行，本
    案既尚有合理懷疑存在，即難認被告有詐欺取財犯行，因而
    諭知被告無罪，並無違誤。檢察官上訴意旨略以：(一)、被告
    所辯前後不一，於偵查中所述，加油員有交還鑰匙，與卷附
    照片不符，於原審所述應係經提示照片後始更改其供述內容
    ；(二)證人陳敏木於偵審所述關於加油員有無交付發票一節，
    前後所證不一，且對於係由何人交1000元予加油員，被告與
    證人所述不一，證人陳敏木所述顯難採信，原審卻採信證人
    陳敏木所述，尚有違誤；(三)、證人李宗明於偵查及原審所述
    大致相符，且與證人陳慧瑛於偵查中所述情節大致相符，且
    與現場照片、發票銷售額之記載相符，渠等證言應堪採信；
    (四)被告辯稱因趕時間誤以為加油完畢才駛離，與證人陳敏木
    所述當時沒有在趕時間不符 ，且被告僅加300元，油槍亦已
    加至239元，只須再等一下即可加油完畢 ，卻於尚在加油之
    際即急忙離去，且係因油槍卡在加油孔內，產生嚴重牽曳，
    才不得不停車，顯見被告自始即有不法所有之主觀犯意等語
    ，指摘原判決不當。惟查，證人陳敏木當時確有在場，有照
    片可參，亦經丙○○證明屬實，而被告車子之加油孔確在右
    側，亦有照片可稽，以一般常情，被告若未下車，自會將錢
    經由坐在副駕駛座之陳敏木交給站立於加油島上之加油員，
    陳敏木所證應堪採信。被告於偵審中所述「伊拿1000元給工
    作人員，後來工作人員有找錢給伊」等語，應是省略透過陳
    敏木交錢之說法，尚未能以此即認其所述與證人陳敏木所證
    有所出入。另有關當時加油員是否已交還鑰匙、交付發票等
    細節，因被告第一次製作筆錄當時（即95年11月30日），距
    案發時間已近4個月 ，自難期待被告仍能清楚記憶各該細節
    ，亦未能以此即認被告所辯不足採信。至檢察官其餘上訴理
    由，其如何不可採，已說明如上，佐以車號MO-0232自用小
    客車為被告所有，其登記名義人亦為被告，有車號查詢汽車
    車籍資料可參，而一般加油站均裝有監視錄影設備，此為公
    眾週知之事實，本案被告若有意詐騙加油，其尚不至於以登
    記自己名義之車輛加油而遭側錄，亦或會將車牌稍加掩飾，
    惟均未見被告有此行為，且被告亦大可要求加油員將油箱加
    滿，而不致於僅要求加300元即可 ，是本案既存有諸多疑點
    ，自應依「罪證有疑，利於被告」之證據法則，而不得率認
    被告確有詐欺取財犯行。檢察官之上訴無理由，應予駁回。
據上論斷，應依刑事訴訟法第368條，判決如主文。
本案經檢察官乙○○到庭執行職務。
中    華    民    國    97    年    7    月    8      日
          刑事第十庭    審判長法  官  林  照  明
                              法  官  蔡  名  曜
                              法  官  郭  瑞  祥
上列正本證明與原本無異。
不得上訴。
                              書記官  李  妍  嬅
中    華    民    國    97    年    7    月    8      日


司法院資訊處製作；財團法人民間司法改革基金會備份。
